臺灣高等法院臺中分院刑事判決　　　　　民國九十二年度重上更(一)字第二四六號
　　　上　訴　人
　　　即　自訴人　乙○○
　　　　　　　　　甲○○
　　　上　訴　人
　　　即　被　告　丙○○
　　　選任辯護人　陳大俊
右上訴人因被告偽造文書等案件，不服臺灣台中地方法院中華民國八十九年七月廿日
第一審判決（民國八十八年度自字第二六七號），提起上訴，本院判決如左：
    主　　  文
原判決關於丙○○連續行使偽造私文書部分撤銷。
丙○○連續行使偽造私文書，足以生損害於他人，處有期徒刑伍月，如易科罰金，以
參佰元折算壹日，緩刑貳年。附表所列之偽造印章、印文均沒收。
    事 　　 實
一、丙○○基於與甲○○為朋友關係，自七十九年間起即多次向文某借貸款項週轉未
    還，而另自民國八十三年起陸續持固贏工程股份有限公司（以下簡稱固贏公司）
    為發票人之支票向甲○○之同居人乙○○調現約新台幣（下同）二百餘萬元，均
    未返還，嗣於八十四年間，丙○○再度持固贏公司為發票人之支票向乙○○調現
    五十萬元時，乙○○以丙○○多次借款未還為由，要求丙○○交付債信良好之他
    人背書之支票調現，丙○○竟為使甲○○與乙○○二人相信其所交付支票信用良
    好，以便順利向王女調借得款項，竟於不詳時地，未經華將營造工程有限公司（
    以下簡稱華將公司）同意，委請不知情之不詳姓名之人盜刻華將公司印章，於不
    詳時地，在發票人均為固贏公司，付款人均為華南商業銀行五權分行，發票日分
    別為八十四年四月十五日、八十四年五月十五日，票號分別為ＮＢ000000
    0號、ＮＢ0000000號，面額各三百萬元、四百萬元之支票二紙背面，蓋
    上盜刻之華將公司印章，以為背書，並意圖為自己不法之所有，基於概括之犯意
    ，先於八十四年二、三月間，持前開面額三百萬元之支票，向乙○○位於台中市
    ○○○○街二九三號七樓住處調現，乙○○不疑有他而陷於錯誤，交付五十萬元
    與丙○○，嗣於數日後，為更取信甲○○，持前開面額四百萬元之支票交付甲○○作為應給付甲○○之佣金，足以生損害於華將公司、乙○○、甲○○。迨前開
    二紙支票屆期提示均未獲支付，經乙○○、甲○○持前揭支票向華將公司追索，
    始查知上情。
二、案經自訴人乙○○、甲○○提起自訴。
    理 　　 由
一、訊據被告丙○○坦承於右揭時地持前開二紙支票交付自訴人二人，其中面額三百
    萬元支票係向乙○○調現等事實，且不否認因多次向自訴人二人借款欠款未還之
    情事，復有自訴人提出和解書影本可稽（見原審卷第八十九頁），然否認有何行
    使偽造文書犯行，辯稱：本件被害人為華將公司，自訴人非直接被害人不得提起
    自訴；丙○○與甲○○等人介紹固贏公司負責人田正宗承攬工程，田正宗為給付
    佣金分別交付上開二紙支票，其中面額三百萬元支票交付丙○○，面額四百萬元
    支票交由丙○○轉交甲○○；因甲○○須確保，要求田正宗背書，華將公司與固
    贏公司均在同一處所，而田正宗交付該二紙支票時，已蓋有華將公司印章，丙○○雖持面額三百萬元支票向乙○○調現，不知事後固贏公司未能承包工程致退票
    ，丙○○無詐欺意圖及施用詐術云云。經查：
（一）按偽造文書之直接被害人，固僅限於文書名義人，但行使此項文書向人詐財，
      其被詐財者，應同屬直接被害人，自非不得提起自訴，最高法院七十年度台上
      字第一○九一號著有判例可資參照。本件自訴人等以被告丙○○及田正宗持前
      開偽造華將公司背書之支票向自訴人調現為由提起自訴，依自訴人等自訴內容
      ，自訴人等為直接被害人，自可提起自訴，核先敘明。
（二）前開二紙支票背面華將公司印文非華將公司所有乙事：(1)經證人即華將公司負
      責人蘇增國證述明確（見原審卷第九十九頁），伊於本院亦證稱：「該印章是
      偷刻的，也盜蓋背書，乙○○要我負責該張票據的金額，因該支票有我公司背
      書，是何人刻的章我也不知道，我與他們也沒有業務上的往來，我並未承包本
      件工程，沒有必要為他們背書。」等語（見本院前審卷第四十四頁）。經本院
      前審調閱華將公司八十三、八十四年度營利事業所得稅結算申報書之資料影本
      （見本院前審卷第一三六頁至一六一頁），核對其所使用之公司章與本件系爭
      支票背書所使用之印章，二者經目視比對顯不相同；本審復調取華將公司開戶
      之台灣銀行等十五家銀行留存該公司印鑑印文，經此對結果亦與支票背書印文
      無一相同，益徵系爭支票上所使用之印章非華將公司所有甚明。(2)另證人即固
      贏公司會計李澤菁結證稱，該二紙支票係伊簽發直接交付丙○○收執，伊交付
      時並無華將公司背書，伊所開的二十七張交付丙○○支票，均無華將公司之背
      書等語（見原審卷第一一三頁反面，本院卷第六十八頁）；並有支票影本附卷
      可稽；(3)又蘇增國經內政部警政署刑事警察局測謊結果，就其有無在系爭支票
      蓋華將公司印章，支票背面印章是否蘇增國所有及有無叫他人蓋華將公司章在
      前開支票背面之問題，蘇增國均回答「不是」，且均無不實反應，有該局八十
      九年四月二十日刑鑑字第五○六七七號鑑驗通知書附卷可稽（見原審卷(二)第十
      八頁）。足見被告所交付於自訴人二紙支票之華將公司背書，顯有不實在。
（三）丙○○及甲○○等人居間介紹田正宗經營之固贏公司承攬「中山高速公路第四
      二一標拓寬工程」，丙○○保證田正宗可承攬到工程，要求田正宗先付佣金，
      田正宗囑李澤菁簽發包括前述二紙支票共二十七張支票，總面額高達五千六百
      萬元與丙○○收執，經共同被告田正宗陳述明確，（原審卷第五十三頁）丙○○亦自承確實自李澤菁處收受二十餘張支票，分二次收受，第一次收受三分之
      一張支票，第二次收其餘三分之二張支票等語相符，又除前開二紙支票外，其
      餘支票並無華將公司背書，有田正宗提出之支票影本及李澤菁製作之支票明細
      表在卷可按（見原審卷第七十三頁至第八十五頁、第一一三頁）。又自訴人陳
      稱丙○○持固贏公司面額三百萬元支票向其借款時，乙○○要求須債信良好之
      人背書，丙○○即持蓋有華將公司印文之前述支票二張，交付乙○○及甲○○
      等語；丙○○亦一再表示，交付自訴人等之二紙支票係其自李澤菁處收執後，
      交付自訴人等語。復參以劉亦溪於本院證稱：「是丙○○找我介紹田正宗及蘇
      增國去承包，由佳聯公司所標得的四二一工程，要再轉包給華將公司，當時華
      將公司負責人是蘇增國，他及田正宗有一起與我與丙○○找佳聯公司談這個工
      程，但是沒有正式成立契約，：：：固贏公司的支票，經過丙○○給我作為佣
      金，這個佣金支票後來我就退給田正宗，因為契約沒有成立，支票上沒有華將
      公司的背書，我當時沒有要求華將公司背書。」（見本院前審卷第九十四頁）
      。足見田正宗簽發包含前述二紙支票共二十七張交付丙○○，係作為介紹前開
      工程之佣金，在華將公司未包得該工程，而仲介人劉奕溪等亦未要求華將公司
      背書情形下，華將公司並無理由須背書；則前述面額三百萬元支票既係固贏公
      司交付丙○○用以給付丙○○之佣金，丙○○自無單獨要求華將公司背書之理
      由，而田正宗交付之支票亦無須請求華將公司背書後，以便支付佣金，而交付
      於丙○○甚明；再查丙○○收受李澤菁交付之支票後，支票一直由丙○○持有
      中，丙○○持面額三百萬元支票向乙○○調現，業為被告丙○○所是承，且丙○○既不否認積欠自訴人乙○○、甲○○二人款項未還之情事，均已如上述，
      再參以被告亦自承自訴人要求其就系爭二紙支票背書在卷（見本院前審卷第一
      七○頁）則自訴人指述丙○○取得該支票求調現，遭乙○○以無債信良好之人
      背書為由而拒絕，嗣丙○○再持支票交付乙○○調現五十萬元時，支票背面已
      有華將公司印文始將款項借與，自符實情，顯見被告丙○○為使甲○○、乙○○二人相信其所交付之支票信用良好，以便順利調得款項，而於不詳時地，委
      由不詳姓名者盜刻華將公司印章，並於上開支票二紙偽造華將公司背書後交付
      ，以取信自訴人，而向乙○○詐得上開借款亦明，是被告辯稱「上開四百萬元
      支票係其轉交固贏公司簽發給自訴人甲○○之佣金支票，其無取得文某信賴而
      偽造華將公司之背書必要。」云云，自無可採。
（四）被告辯護意旨雖另辯稱，因華將公司與固贏公司合夥承包四二一工程，有關支
      付佣金之支票，因收受支票之人質疑固贏公司之債信，乃由華將公司背書始交
      付之，後因固贏公司未能得標，故華將公司亦不甘負擔背書人責任，故否認曾
      予背書云云。惟蘇增國與田正宗辦公室在同一處所，蘇增國欲合夥承攬前開工
      程等情，雖經李澤菁證述明確，（見原審卷第一一四頁）而證人謝昇佑雖亦於
      本院供證稱「當時有看到華將公司現場試挖，後來正式契約沒有簽訂，所以才
      撤走。」等語（見本院前審卷第一六九頁）。然查華將公司縱然有與固贏公司
      準備合夥承攬該工程之計劃，惟上開工程是否得以承攬尚未定案，且丙○○及
      甲○○等係介紹田正宗承攬工程，非介紹蘇增國承包工程，蘇增國並無義務就
      作為佣金之支票為背書；亦有如前述，且據李澤菁證述伊共開出二十七張佣金
      支票（此亦為被告所自承），惟此二十七張支票除系爭二張外，其他均無華將
      公司之背書，顯見被告所辯純屬無據；被告復辯稱僅於仲介人對佣金支票有所
      要求始予以背書，因甲○○有要求上開二張支票背書，故予以背書云云；惟被
      告於本院亦供稱甲○○所收受其交付之佣金支票共六紙云云，（見本院前審卷
      第一七○頁）則依被告所言，自訴人甲○○對於該六紙佣金支票，何以僅於本
      件系爭二張支票上要求華將公司背書，實與常理有違，所辯即無足採。
（五）另蘇增國雖於原審及本院審理時自陳，因受自訴人等脅迫，已給付二百五十萬
      元與自訴人等語，縱然屬實，然此僅能證明蘇增國有交付二百五十萬元與自訴
      人，而依其所供，既非出於自願給付，無法執此即認華將公司背書係蘇增國所
      為，原即願意承擔該背書付款之責任，自無從資為被告有利之認定。另證人劉
      中興雖於本院證稱：伊開庭後有聽見蘇增國對丙○○說「交給甲○○支票，丙○○只要說沒有華將公司的背書就好了」等語（見本院前審卷第一六八頁），
      已為蘇增國所否認，且核劉中興所言縱屬實在，亦無法證明該華將公司之背書
      非為被告所為，自難據為被告有利之認定。又自訴人與被告於和解之後，在二
      審審理中雖稱本案支票初次向華將公司提示請款時，該公司並未否認背書真正
      云云，即或如此，華將公司畢竟亦未承認背書真正，自不足推翻本案不利被告
      之事證。
（六）被告辯護意旨又另以因華將公司設於固贏公司之內，而一公司有多枚印章，其
      將非關重要之印章隨意放置，事所常見，是證人李澤菁盜用該印章背書極其可
      能云云，惟固贏公司並無要求華將公司背書於上開支票之必要，已如上所述，
      則證人李澤菁僅係固贏公司之會計，殊無自行盜蓋華將公司印章之動機與利益
      ，是被告此項辯解，純為憑空猜測，要無足取。此外蘇增國係華將公司負責人
      ，為一商人，對於「盜蓋」之文字意義無法陳述明確，因此難以蘇增國於法院
      審理時曾說「盜蓋」二字，即認前述支票背面華將公司之印章為真正。被告所
      辯顯屬卸責之詞，不足採信。
（七）又自訴人甲○○雖供稱該四百萬元是田正宗、丙○○向伊借的款項，不是佣金
      ，伊亦未介紹工程云云。自訴人亦自承雙方該款項往來，並無寫借據，且亦無
      法證明有交付同額款項於丙○○之情事（見本院前審卷第一六七頁、第一三一
      頁），故系爭四百萬元支票，自難證明係被告用於借款而非支付甲○○之佣金
      乙情甚明。
（八）雖乙○○告訴代理人在偵訊時曾稱乙○○信賴華將公司信用，請求華將公司背
      書云云，惟此陳述並不當然含有華將公司果真在支票背書之義，至田正宗及李
      澤菁則係固贏公司之負責人及會計，其二人縱曾就華將公司是否真正背書乙事
      未表示意見，亦不足據此即認華將公司之背書為真。
綜上所述，丙○○持偽造華將公司背書之支票二紙，以取信自訴人二人而交付甲○○
，並持向乙○○調現，其有詐欺之意甚明。是被告丙○○前開所辯，自非可採，其犯
行堪以認定。
二、核被告丙○○所為，係犯刑法第二百十六條、第二百十條行使偽造私文書罪及第
    三百三十九條第一項詐欺取財罪。被告丙○○盜刻印章蓋於支票背面，其偽造印
    章為偽造文書之部分行為，不另論罪。又被告委由不知情不詳姓名之人盜刻華將
    公司印章部分，為間接正犯，又丙○○偽造後持交自訴人二人，其偽造文書之低
    度行為，為行使偽造文書之高度行為所吸收，亦不另論罪。丙○○二次行使偽造
    私文書，時間緊接，犯罪構成要件相同，顯係基於概括犯意反覆為之，為連續犯
    ，應依連續犯之規定論以一罪，並加重其刑。所犯上開二罪間有方法結果之牽連
    關係，為牽連犯，應從一重之行使偽造私文書罪處斷。自訴人自訴意旨雖未提及
    被告丙○○持前述面額四百萬元支票交付甲○○，惟本院認與前開行使偽造文書
    罪有連續犯裁判上一罪之關係，自得併予審理。
三、原審予以論罪科刑，固非無見，惟查被告與自訴人在二審審理期間又達致進一步
    之和解，並獲自訴人之諒解，原判決量刑未酌及此情，尚有未洽；被上訴否認犯
    罪，自訴人上訴原指摘原審量刑過輕，雖均無理由，然原判決既有可議，仍應撤
    銷改判。爰審酌被告犯罪之動機、手段、所生危害及嗣已與自訴人和解，獲自訴
    人之諒解等一切情狀，量處如主文第二項所示之刑，並依裁判時之刑法第四十一
    條第一項前段諭知易科罰金之折算標準。查被告並無犯罪前科，素行尚好，因一
    時急切失慮而犯此刑章，而嗣已與自訴人和解，茲經此刑之宣告，當已足資為戒
    ，無再犯之虞，本院認所宣告刑以暫不執行為適當，乃予緩刑二年。附表所列之
    偽造印章及印文，依法應予沒收。
四、被告經合法傳喚，無正當理由不到庭，爰不待其陳述，逕行判決。
據上論結，應依刑事訴訟法第三百七十一條、第三百六十九條第一項前段、第三百六
十四條、第二百九十九條第一項前段，刑法第二百十六條、第二百十條、第三百三十
九條第一項、第五十六條、第五十五條、第二條第一項前段、第四十一條第一項前段
、第七十四條第一款、第二百十九條，罰金罰鍰提高標準條例第一條前段、第二條，
判決如主文。
中　　　華　　　民　　　國　　　九十三　 年　　  十二     月    十五    日
                                  臺灣高等法院臺中分院刑事第五庭
                                        審判長法　官  袁　從　楨
                                              法  官  郭　同　奇
                                              法　官  姚　勳　昌
右正本證明與原本無異。
如不服本判決應於收受送達後十日內向本院提出上訴書狀，其未述上訴之理由者並
得於提起上訴後十日內向本院補提理由書（均須按他造當事人之人數附繕本）。
                                              書記官  陳  美  利
中　　　華　　　民　　　國　　　九十三　 年　　  十二     月    十六    日
附表：
一、偽造之華將營造工程有限公司印章壹枚（未扣案）。
二、發票人均為固贏工程股份有限公司，付款人均係華南商業銀行五權分行，發票日
    分別為民國八十四年四月十五日及民國八十四年五月十五日，票號各係ＮＢ00
    00000號及ＮＢ0000000號，面額各新台幣參佰萬元、新台幣肆佰萬
    元之支票貳紙背面偽造之「華將營造工程有限公司」印文各壹枚。
                                                                        Ｉ
